臺灣高等法院刑事判決　　　　　　 94年度上更(二)字第514號
上　訴　人　臺灣臺北地方法院檢察署檢察官
被　　　告　甲○○
選依辯護人　張伯時　律師
被　　　告　丁○○
　　　　　　丙○○
上列上訴人因被告恐嚇等案件，不服臺灣臺北地方法院88年度訴
字第82號，中華民國88年5月19日第一審判決（起訴案號：臺灣
臺北地方法院檢察署87年度偵續字第200號）提起上訴，經判決
後，由最高法院第二次發回更審，本院判決如下：
    主  文
上訴駁回。
    理  由
一、公訴意旨略以：被告丙○○係告訴人乙○○開設之高立建設
    開發股份有限公司（下稱高立公司）職員，告訴人為負責人
    ，民國八十三年間，告訴人仲介中國航聯產物保險股份有限
    公司（下稱中國航聯公司）所有坐落台北市○○段○○段四
    七六等地號土地與僑泰建設股份有限公司（下稱僑泰公司）
    合建，並以告訴人之妻劉士瑛名義購得上開土地旁之畸零地
    ，再受託承攬二家公司合作開發案件，得收取約定之仲介報
    酬，其間在八十四年六月間，告訴人找丙○○謄錄上開土地
    合建企劃書，丙○○委由其夫即被告甲○○代為謄錄，告訴
    人並應允給予約新台幣（下同）三十萬元獎勵金，事成後，
    被告甲○○、丙○○二人見乙○○未依約給付，並見告訴人
    因上開仲介案取得上千萬元之仲介費用，遂萌生不法所有之
    意圖，夥同被告張政芳（原審另行審理）、丁○○共同意圖
    為自己不法之所有，於八十五年九月五日上午八時許，由被
    告甲○○、張政芳及不詳姓名之男子二人，攜帶電纜一綑，
    乘告訴人開門擬外出之際，侵入其位於台北市○○○路○段
    一九四號六樓之二租住處，因告訴人否認土地仲介之事，先
    遭張政芳持空酒瓶毆打，致受有臉部、胸部瘀傷等傷害，張
    政芳隨即出示手槍一把，以強暴脅迫等方式使告訴人心生畏
    懼，但告訴人仍拒絕交付仲介費，渠等即將告訴人關入廁所
    拘禁，限制其行動自由，同日約下午一時許，才將告訴人釋
    出，告訴人因持續遭毆打、拘禁及懾於對方持有槍枝，遂在
    甲○○、丙○○等人強制下先支付現金十萬元，但因告訴人
    無現款在身，被逼緊急聯絡友人張清吉調借，由張某交代花
    蓮企業銀行新莊分行人員，再由告訴人簽發支票交予現場之
    不知名人士持往銀行取款，同日下午三時許，甲○○等人得
    手後，又由甲○○填寫「答應給王林森（生）酬勞及勞務費
    用三百萬元」之承諾書，強制告訴人簽名，同時強制告訴人
    簽發面額計二百九十萬元之支票四紙，甲○○等人始離去。
    旋乙○○因不甘受損，讓上開簽發之支票以存款不足退票，
    並在八十五年九月十日搬回台北市○○路○段二四巷一之五
    號六樓住處。甲○○、丙○○因二百九十萬元支票屆期未獲
    兌付，找來丁○○到告訴人公司及住處要求給付，因未遇告
    訴人，丁○○留下呼叫器號碼離去。八十五年九月十五日告
    訴人因感受威脅，始驗傷後向台北市政府警察局大安分局新
    生派出所報案，惟因甲○○當時留下「王林森」之假名，故
    警員李榮聰表示無法受理，僅予備案。八十五年十二月二十
    一日下午二時許，告訴人因腳扭痛前往台北縣泰山鄉○○路
    康泰醫院，適為丙○○發覺，找來甲○○，甲○○又以呼叫
    器召來丁○○及另一不詳姓名人士，由甲○○與該不詳姓名
    者進入康泰醫院，叫告訴人到點滴注射室逼其還款。同日下
    午二時三十分許，甲○○二人強制告訴人出醫院，由丁○○
    、甲○○與另不詳姓名者共乘告訴人駕駛之小客車，丙○○
    及另一不詳姓名者則共乘他車跟隨在後，共同挾持告訴人至
    上開台北市○○路○段二四巷一之五號六樓住處後，在樓梯
    口碰到告訴人之友人藍文賢，但告訴人不敢示警，而林某之
    妻劉士瑛在家，甲○○、丁○○及另二人進入後，向告訴人
    強索金錢，告訴人表示沒有現款，甲○○、丁○○及脅迫告
    訴人在甲○○所寫好同意將其仲介台北市○○路○○段四七
    八號數筆土地予僑泰公司，所得仲介費用中之二百九十萬元
    ，轉讓予甲○○之同意書一紙上簽名，丁○○復令該二名不
    詳姓名者在現場看守，以待僑泰公司上班，前往取款，惟遭
    告訴人之妻劉士瑛拒絕，劉女表示要報警，丁○○才與該不
    詳姓名者二人先行離去，留下甲○○一人，丁○○並對甲○○稱如有黑社會或角頭來，打呼叫器給伊，伊三、五分鐘即
    趕到等語，嗣劉士瑛向甲○○表示下星期一再回到南部調錢
    給甲○○等人，甲○○始行離去。後甲○○為取得該不法款
    項，先於八十五年十二月二十三日寄發存證信函，要求僑泰
    公司依前開告訴人出具之同意書交付二百九十萬元，繼於八
    十五年十二月二十五或二十六日，及八十六年一月下旬某日
    ，二度持該轉讓同意書，前往台北市○○○路○段二號三樓
    ，僑泰公司索取，但因僑泰公司已向告訴人查悉該同意書係
    遭甲○○脅迫所致而拒絕支付，甲○○始未得逞。因認被告
    甲○○、丙○○、丁○○涉刑法妨害自由及恐嚇取財、強制
    、侵入住宅等罪嫌，被告甲○○另犯傷害罪嫌等語。
二、公訴證據及所犯法條
  (一)告訴人指訴；告訴人妻劉士瑛及證人即告訴人友人馬玉霞、
    藍文賢、張清吉之證述；證人即警員李榮聰證言；證人即泰
    山鄉康泰診所醫生戊○○證言及證人黃世鐘之證言。
  (二)被告甲○○坦承債權轉讓同意書係其所書寫。
  (三)被告丁○○之陳述。
  (四)有告訴人遭被告等人強制簽發之支票（本院上訴卷第一七七
    頁）、同意書（偵七五六三號卷第一一六頁）及債權轉讓同
    意書（偵八二三一號卷第四○頁）。
  (五)刑法第三百四十六條第一項、第三項之恐嚇取財既遂罪、未
    遂罪；第三百零四條之強制罪；第三百零六條之侵入住宅罪
    ；第二百七十七條傷害罪。
三、被告辯護要旨
  (一)甲○○辯解：
  1.否認八十五年九月五日非法侵入告訴人乙○○住宅，持酒瓶
    毆打告訴人，拘禁告訴人於廁所，脅迫告訴人簽立支票及同
    意書。
  2.同意書與支票是八十五年九月一日由告訴人同意所簽發，並
    非八十五年九月五日脅迫告訴人所書立，因被告與妻即共同
    被告丙○○曾參與告訴人合作土地仲介業務在告訴人公司任
    職期間協助告訴人，為其提供勞務奔走籌劃，使告訴人得以
    幫助案外人僑泰公司順利取得與中國航聯公司開發土地之合
    約，告訴人因而獲得對僑泰公司約二千五百萬元之仲介費及
    六千萬元之車馬費，告訴人乃承諾給付被告酬謝金及勞務費
    用，並非基於不法意圖對告訴人恐嚇取財。
  3.八十五年十二月二十一日，當天我在迴龍地區帶客戶看土地
    ，伊妻丙○○剛好在台北縣泰山鄉○○路八號康泰診所附近
    找親戚辦事，見告訴人坐車及在該診所就診，由於告訴人前
    所簽發之仲介酬勞支票均遭退票即避不見面，乃緊急聯絡丁○○前往該診所找告訴人處理支票債務，告訴人藉故拖延，
    要求共乘其汽車返回其台北住所處理，返抵其住處丁○○即
    先行離去，告訴人表明無法兌現支票金額，乃親自另立八十
    五年十二月二十一日之同意書，承諾轉讓債權分期償還債務
    ，其間均無任何強暴脅迫或其他妨害自由之行為。
  (二)丙○○辯解：
    八十五年十二月二十一日到台北縣泰山鄉○○路十號郵局附
    近拜訪甲○○姨媽王竺鳳儀，並提款壹萬元，適發現告訴人
    自用車停在楓江路八號診所前，乃電話聯絡甲○○前往該處
    ，向告訴人催討所欠佣金，其後甲○○與告訴人前往其住處
    商談，我並未一同前往亦從未參與其事並無任何妨害自由與
    恐嚇取財的犯行。
  (三)丁○○辯解：
  1.八十五年十一月初始經案外人朱逢偉介紹認識甲○○，之前
    與王某根本不認識，不可能於八十五年九月五日與甲○○、
    張政芳前往告訴人住處。
  2.八十五年十二月二十一日我僅是應邀前往勸和的第三人，我
    與甲○○及告訴人間之仲介佣金糾紛，從無任何瓜葛，沒有
    證據證明對告訴人有任何犯罪行為。
四、爭點整理
  (一)被告甲○○與告訴人間是否有承諾給付仲介佣金之債權債務
    關係？
  (二)八十五年九月五日被告甲○○是否有與張政芳及不詳姓名者
    非法侵入告訴人租住處所，持槍毆打拘禁告訴人於廁所，並
    脅迫告訴人簽發支票與同意書？
  (三)八十五年十二月二十一日告訴人是否在泰山鄉康泰診所遭甲○○、丁○○、丙○○恐嚇並挾持帶回台北市○○路住處，
    共同脅迫簽立債權轉讓同意書？另丁○○與丙○○有無參與
    八十五年九月五日之其他犯行？
五、本院之判斷
  (一)被告甲○○與告訴人間是否有承諾給付仲介佣金之債權債務
    關係？
    被告甲○○所辯八十四年間與其妻即被告丙○○曾任職告訴
    人所經營之公司，參與告訴人之土地仲介業務，為其提供勞
    務，多方奔走努力策劃，協助告訴人得以使案外人僑泰公司
    順利取得中國航聯公司開發土地之合約，告訴人因而取得僑
    泰公司約二千五百萬元之仲介費用與六千萬元之車馬費，告
    訴人曾承諾給付被告土地仲介酬謝金及勞務費用一節，業據
    其提出承諾書、台北市○○路○段四七八號等筆土地地主名
    冊影本、中國航聯產物保險試算表影本、同意書（八十五年
    九月一日、八十五年十二月二十一日），存證信函影本、建
    築執照影本（詳偵字第七五八三號卷第一一三至一二○頁）
    、土地合併使用第一、二次協調會議紀錄、土地合建契約書
    （同偵查卷第一七三至一八一頁）、告訴人收受仲介費用文
    件影本二紙（原審卷第一八二、一八三頁）附卷可稽。證人
    陳信亮律師於檢察官偵查中證稱：「八十四年底八十五年初
    ，由王（林生）帶林（嵩山）到我事務所要寫仲介承諾書，
    內容似是中國航聯委託林仲介，仲介成後航聯給林佣金為主
    要內容，林當場寫草稿，我審查寫，王亦在場，雙方未明說
    合作仲介，但我想有關連，承諾書（偵字第七五六三號卷第
    一一三頁）是我依林草稿抄的，有提到僑泰．．．」（同上
    偵查卷第一五九頁）；證人劉德元亦證稱：「．．．中國航
    聯出售土地給僑泰．．．我有參與繪圖，是乙○○找我們事
    務所繪平面地面圖，我有去開過會，是山（指告訴人）向中
    航報告如何搭蓋」、「約一、二年前，當場有見甲○○（當
    場指認照片）．．．當時尚有中國航聯的人，山（指告訴人
    ）說得較多、甲○○與告訴人坐一起，王也有發言，他們談
    合建條件，王有說話，偏向合建條件部分。」等語（見同卷
    第二三五頁），即告訴人於八十六年四月四日警詢時亦不否
    認土地仲介成功時會給他們吃紅等語（見偵字第八二三一號
    卷第一一三頁）。告訴人乙○○雖否認承諾給付若干金額之
    仲介佣金，否認曾於八十五年九月一日，八十五年十二月二
    十一日曾書立承諾給付三百萬佣金之同意書及承諾讓與二百
    九十萬對僑泰公司佣金債權之同意書，指稱前開兩紙同意書
    係遭被告甲○○等強暴脅迫而為，被告甲○○與其妻僅謄錄
    土地合建企劃書，已承諾給付三十萬元之獎勵金云云，惟告
    訴人書立系爭二份同意書及佣金支票並無遭到強暴脅迫情事
    （理由詳後述），且據證人黃世鐘證稱：「八十五年三月間
    已開了三張支票共二千萬元，已付清（林）佣金，沒有積欠
    」等語（見偵字第七五六三號卷第一九四頁）。告訴人既已
    取得鉅額之仲介費用，其原先亦口頭承諾土地仲介成功願給
    付被告甲○○仲介佣金吃紅，雖稱僅應允給付三十萬元之獎
    勵金，雙方情詞兩執，但關於告訴人所稱已給付三十萬元獎
    勵金一事遍查全卷，並無證據以實其說，參以被告甲○○曾
    參與告訴人向中國航聯公司報告如何建築之會議，並就合建
    條件部分發表言論，經核卷附被告甲○○所提出之仲介地主
    名冊及有關中國航聯公司之試算表，足見被告甲○○業已參
    與房屋造價之諮詢、地主合建會議及找人代抄仲介契約等策
    劃奔走提供勞務之行為，堪以採信，又依前開告訴人曾與甲○○出面委託證人陳信亮律師草抄仲介佣金之承諾書可知，
    告訴人在系爭土地仲介案件之成立，除已取得之兩仟萬元外
    ，尚有取得將近六千萬元利益（見偵字第7563號卷第73頁）
    ，以被告甲○○參與該仲介案件提供勞務之項目與程度，告
    訴人所稱僅承諾給付甲○○夫妻三十萬元之獎勵金，顯不相
    稱。是被告甲○○、丙○○辯稱告訴人曾允諾給付如同意書
    所載金額之仲介佣金，應可採信。綜上所述，被告甲○○與
    告訴人間有給付仲介佣金之債權債務關係，經核尚非無據。
  (二)八十五年九月五日被告甲○○是否有與張政芳及不詳姓名者
    二人，非法侵入告訴人租住處所，共同持槍毆打告訴人、拘
    禁告訴人於廁所數小時，並脅迫告訴人簽發支票與同意書？
  1.公訴人此部分之指訴係以：
    (1)告訴人乙○○之指訴，並提出電纜繩、驗傷診斷書。
    (2)證人張（起訴書誤載為李）清吉證稱：「告訴人（起訴書
      誤載為被告）曾向其調借十萬元時口氣甚急」。
    (3)證人李榮聰證稱：「告訴人確有報案，但因無法確定係『
      甲○○』或『王林森』而未受理」。
    (4)甲○○坦承同意書係其書寫，由告訴人簽名，有違常情。
    (5)支票及同意書附卷可證為其論據。
  2.經查：告訴人對於其八十五年九月五日之被害經過情形，先
    則陳稱遭張政芳一人持酒瓶毆打（偵字第七五六三號卷第七
    一頁），嗣後改稱遭張政芳、甲○○持酒瓶毆打（同上偵查
    卷第一九五頁），另先陳稱遭毆打，張政芳出示手槍後，遭
    對方關入廁所（見同上偵查卷第一六頁警訊筆錄），後又改
    稱於廁所放出時，張政芳始出示槍枝（見同偵查卷第七一頁
    背面），對於被侵入租住處所遭毆打的時間，於警詢時陳稱
    是八十五年九月五日早上八時許（同上偵查卷第一五頁背面
    ），嗣於偵查中則稱：「當天早上九點或早上七點多離開忠
    孝東路的家時，被甲○○堵住，帶三、四個人控制行動自由
    ．．．及用酒瓶毆打．．．」（同偵查卷第七○頁背面）；
    於原審又改稱「八十五年上午七、八時，有三、四人把我關
    在廁所，甲○○就離開，甲○○在八時許離開」（見原審卷
    第一七一、一九○頁），對於被害之時間或七時，七、八時
    許，或九時，遭張政芳一人或張政芳、甲○○二人持酒瓶毆
    傷，或謂張政芳亮槍脅迫，被害時間點及情節指訴前後不一
    致，具僅據告訴人一人之指訴，別無其他目擊證人，復為張
    政芳與甲○○所堅詞否認。告訴人嗣於八十六年二月間雖提
    出電纜繩及驗傷診斷書為證，惟該驗傷診斷書係八十五年九
    月十四日上午十時二十分許，始往台北市立仁愛醫院驗傷（
    詳見偵字七五八三號卷第三三頁）與告訴人所稱係八十五年
    九月五日遭毆傷已相隔九日，告訴人果真於八十五年九月五
    日確遭人毆傷且傷勢嚴重，衡情應於脫離被告加害後，隨即
    前往醫院療傷避免傷勢惡化，並據以保留被告犯罪之直接證
    據，乃竟於事隔九日後，始前往驗傷，該驗傷診斷書，是否
    足以證明告訴人於八十五年九月五日遭毆受傷之事實，已啟
    人疑竇？又告訴人指稱係遭人持酒瓶毆打及遭張政芳亮槍脅
    迫，用電纜繩綑綁拘禁於廁所多時，惟並未保全證據留下酒
    瓶以供檢驗指紋，亦未有所謂槍枝扣案可證，該電纜繩復為
    被告否認所持有用以犯罪，顯與告訴人指訴之事實欠缺任何
    關連性，均不足資為告訴人之補充證據。
  3.告訴人雖指稱曾於案發當晚（即九月五日）或八十五年九月
    六日前往台北市政府警察局大安分局新生南路派出所報案，
    惟據證人即該派出所警員李榮聰於偵查中證稱：「並未受理
    乙○○報案，九月六日也沒有」（見第七五六三號卷第一五
    八頁背面），嗣於原審雖另證稱：「當時乙○○有到派出所
    報案說被打，但不確定名字，說王林『ㄕㄥ』，不知是那個
    『ㄕㄣ』，他說被打要告傷害．．．當時因無確定名字，所
    以沒有受理．．．」，但其間另稱「他說被打要告傷害，沒
    有提到恐嚇勒索．．．沒敘及如何被打及受傷情形，也沒傷
    單，他晚上過來，沒有看得很明顯．．．」等語（見原審卷
    第一七○背面）。縱如證人李榮聰所述，告訴人曾於案發有
    報案，但卻不詳其報案之正確時間、日期（詳見偵續卷第三
    五頁背面），復未提出當年報案紀錄可資佐證，且於報案時
    亦未詳述敘及被傷害經過，也未提到遭恐嚇取財，既無驗傷
    單，復未看出有明顯的傷勢，況告訴人自承加害者是其公司
    職員即共同被告丙○○之同居人，甲○○又參與其土地仲介
    企劃案，均不難查明其真正之姓名年籍資料，縱然涉案人姓
    名僅後面一字因發音相同未能確定名字，亦不難檢具傷單先
    行備案保全被害證據，再繼續查明嫌犯姓名，以補正追訴程
    序。告訴人所述均有違常情，故證人李榮聰嗣後於原審所稱
    告訴人案發後曾報案之證言，亦不足為被告甲○○犯行之補
    強證據。
  4.證人張清吉雖證稱：「八十五年九月五日大約下午三點多告
    訴人說急著調借十萬元之現金．．．用台語說趕緊沒有不行
    ，．．．他在電話中說急著要錢，要我幫忙但沒交待原因．
    ．．十萬元現金後來有來取走．．．」等語，被告甲○○固
    不否認當天下午告訴人有向證人張清吉調借十萬元給付部分
    仲介佣金之事實，但堅詞否認犯罪情事，果如證人張清吉於
    原審所證稱：「告訴人說急著要錢，要我幫忙」，偵查中所
    稱：「．．．用台語說趕緊，沒有不行」等語，證明告訴人
    有緊急調借十萬元一事，但為何不明言系遭恐嚇勒索？並委
    託證人張清吉立刻報案，待甲○○前往取款時即以現行犯逮
    捕，繩之以法，方為正辦。故告訴人向證人張清吉要十萬元
    給付甲○○，是否係遭恐嚇取財亦有可疑。況證人張清吉並
    非在場見聞事實之目擊證人，所述證言僅係推測之詞，亦不
    得採為論罪之證據。
  5.被告甲○○雖不否認同意書係由其書寫內容後，再由告訴人
    簽名以為確認，並收受告訴人給付十萬元現金，及四紙支票
    。惟否認八十五年九月五日以強暴脅迫使告訴人簽發支票及
    同意書，所辯同意書是八十五年九月一日告訴人因承諾給付
    仲介佣金所立具，八十五年九月五日下午是告訴人依同意書
    簽發四張支票及給付十萬元，有八十五年九月一日之同意書
    ，支票及退票理由單可稽（詳見原審卷第一七七頁、一七八
    頁），共同被告張政芳於通緝到案後，嗣後亦否認於八十五
    年九月五日與甲○○前往告訴人住處有公訴人指訴之犯罪行
    為，歷經臺灣台北地方法院及本院歷審審認無證據證明有告
    訴人指訴之犯罪行為，均判決無罪在案，有台北地方法院八
    十八年度訴緝字第一六七號、本院八十九年度上訴字第一六
    三五號、九十二年度上更(一)字第七二九號、九十三年度上更
    (二)字第二四三號、九十三年度重上更(三)字第二○七號刑事判
    決附卷可資參證（詳見本院上更(二)第五一二號卷），本件系
    爭八十五年九月一日之給付仲介佣金同意書，告訴人原陳稱
    不知道為何日期記載為八十五年九月一日（見偵字第7563號
    卷第151頁），嗣後改稱是被告甲○○於九月五日故意倒填
    日期為九月一日，目的為掩飾八十五年九月五日之犯行云云
    。然查，系爭給付佣金同意書載明四紙分期給付佣金支票之
    票號，發票日期與票面金額，核與四紙支票之記載相符，告
    訴人自承親自簽發四紙支票並蓋用發票人之印章，經詳閱各
    該支票之發票日期，分別為九月二十四日、十月二日、十一
    月八日、十二月十日，均為距離實際發票期日「八十五年九
    月五日」有相當期日之遠期支票，果被告甲○○蓄意倒填同
    意書日期，以證明告訴人早已承諾給付仲介佣金，為何不要
    求告訴人簽發九月一日抑或九月五日之即期或近期支票，以
    早日取得仲介佣金之利益，而甘願取得告訴人簽發之遠期支
    票，夜長夢多，徒增日後雙方發生票據關係原因事實之爭執
    糾紛，而難以實現票據之權利，顯難認被告甲○○有何就給
    付仲介佣金同意書倒填日期之動機與目的。再者，關於告訴
    人所稱因受被告甲○○與張政芳強暴脅迫不得已簽發四紙佣
    金支票，嗣後不甘損失，而讓上開支票以存款不足遭到退票
    一節，惟查，告訴人果遭強暴脅迫不得已簽發支票，只要蓋
    用其他之印章，使支票因印鑑不符即可達到退票之目的，但
    告訴人卻蓋用原印鑑章，復於發票後亦未以遭恐嚇取財為由
    採取法律之救濟程序，且查系爭支票係因該帳號於八十五年
    十月十一日以拒絕往來原因遭到退票，有台灣銀行基隆分行
    八十八年三月三十日（八八）銀基營字第一三七五號函及支
    票影本退票理由單可證（見原審卷第一一九頁、第一七七、
    一七八頁），益見告訴人指訴顯與事實不符且有違常情。綜
    上所述，足證告訴人此部分之指訴均屬片面之詞，並無其他
    補強證據，僅憑一同意書係由甲○○書寫內容告訴人簽名之
    製作過程，尚不足以推測被告甲○○有八十五年九月五日之
    犯行。號
  (三)八十五年十二月二十一日被告甲○○、丁○○、丙○○是否
    有在台北縣泰山鄉康泰診所恐嚇告訴人並共同挾持告訴人帶
    回台北市○○路住處，脅迫告訴人簽立債權轉讓同意書？丁○○、丙○○是否另有參與八十五年九月五日之其他犯行？
  1.公訴人此部分之指訴係以                            卷
    (1)告訴人乙○○之告訴。                            第
    (2)證人戊○○、劉士瑛、馬玉霞、藍文賢之證言。      51
    (3)債權讓與同意書係甲○○書寫內容，告訴人簽名為其論據
      。                                              頁
  2.經查：被告丙○○於八十五年十二月二十一日下午二時五分
    許，確至康泰醫院隔壁之台北縣泰山鄉○○路八號郵局以王
    竺鳳儀名義領款之事實，業據其提出郵局存摺與提款條為證
    （見原審卷第一八一頁）。告訴人自八十五年十月中旬之後
    ，因四處躲避各方催討債務，被告甲○○亦久尋告訴人解決
    仲介佣金無著，被告丙○○因為緊急電話聯絡正在迴龍附近
    辦事之甲○○會同丁○○至台北縣泰山鄉康泰診所向告訴人
    催付債務之過程堪信為事實。證人即康泰醫院戊○○前於偵
    查中雖證稱：「他（即告訴人）本來在外面打針，我在看診
    ，我聽到外面說你很會躲，我們找你找了很久，林某（即告
    訴人）說我的身體不舒服才來這裡，後來有二至三人帶告訴
    人到我後面打點滴處，我沒注意，但聽他們的言語有恐嚇意
    味，好像告訴人欠他們錢，他們來討債，我有聽林某說他不
    出去，但對方一直要他出去，約半小時告訴人就跟著他們走
    」等語（見偵續字卷第六二頁背面），惟在本院更二審審判
    期日經依聲請通知證人戊○○到庭接受交互詰問，對於最高
    法院發回意旨指示「戊○○證言中所謂言語有恐嚇意味，究
    何所指？其具體之言詞內容為何？是否足以使人心生畏怖或
    壓抑人之自由意思，此與告訴人所指被告是否有共同妨害自
    由之事實，自有重要關係，應詳加究明」之爭點，證人戊○○對於辯護人詰問「你在偵查中說你聽到他們的言語有恐嚇
    的意味是指何意？」，答稱「是我的感覺我沒有聽到他們有
    出言恐嚇的言詞，是我個人的感覺有恐嚇的味道」，對於檢
    察官反詰問「恐嚇是指當時有畏於他們的氣勢，或是嘴巴他
    們有講出來的話，話語中有恐嚇的字眼？」，答稱「這部分
    我忘了，我只能說有這個味道，應該是沒有這個字眼我認為
    應該是當時那個氣氛」，另對於本院補充詢問答稱「印象中
    看到是兩個人，但是我沒有注意聽他們在一個房間內爭吵，
    大約十幾、二十分鐘．．．我不知道兩邊發生什麼事情，一
    方說找你找很久的意思，另外一方說我現在身體不舒服，到
    我診所看病，他們的細節，我沒有聽，因為我還在看病，他
    們是在我診間後面，講了大約一、二十分鐘左右，後來他們
    如何離開，我沒有看到，我只有出面制止他們說這裡是診所
    ，有什麼事情，請到外面說，離開情形我沒有看到」等語。
    綜上證人戊○○於本院之證言，被告甲○○於當天在康泰診
    所向告訴人催討債務，雖有激烈言語爭吵，但並未以加害生
    命、身體、自由、名譽、財產之具體言詞內容恐嚇於告訴人
    ，證人戊○○稱其聽到爭吵聲催討債務，感覺有恐嚇的氣氛
    味道，然僅係其個人感覺推測之詞，而告訴人因四處躲債，
    甲○○久尋告訴人催討債務，因而有較大聲之言語爭執，要
    屬情理之常。況康泰診所係屬公共得出入之場所，其隔壁即
    為郵局，常有警察在前巡邏駐守，有照片附卷可稽（見偵字
    第七六五三號卷第一七二頁），依證人戊○○另稱「看到僅
    兩個人，聽到爭吵約一、二十分鐘，曾出面制止，請雙方到
    外面去談，後來如何離開沒有看到」等情，告訴人亦自承離
    開康泰診所後由其開車，甲○○與丁○○共乘一車返回台北
    市○○路○段二十四巷一之五號六樓住處，被告甲○○並不
    知道其住所（見偵查卷第7563卷第195頁）等語。依康泰醫））
    院所處之通衢街道係公共場所，證人戊○○所述當天是其出
    面勸止後雙方即自行離開診所，並未有其他特殊狀況，及由
    告訴人親自駕駛其自用車載甲○○等人自泰山鄉回到其台北
    市○○路住處，果被告甲○○等人當天有強暴脅迫或挾持告
    訴人上車之行為，豈可能不被警察當場發現而加以逮捕。果
    如告訴人所稱其是被甲○○等人挾持強押上車，被告等人既
    不知告訴人住處，為何不強押告訴人至其他隱僻處所，以達
    成其脅迫告訴人簽下該八十五年十二月二十一日之「債權讓
    與同意書」之目的，卻任由告訴人自行駕車返回其住所，且
    回程途中告訴人亦可順道即時向警憲單位報案求救？尤有進
    者，被告等並不知告訴人之住處，而其住處當日復有其妻劉
    士瑛在家及友人馬玉霞、藍文賢登門到訪（詳後述），果如
    被告甲○○等人強押告訴人登門逼債，焉有不顧慮告訴人之
    親戚友人報警以現行犯加以逮捕。如非告訴人自願帶被告等
    人到其住所商討如何解決佣金債務，告訴人避之唯恐不及豈
    有自行帶被告前往，暴露其住處陷自己日後遭被告或其他債
    權人登門催討債務之理？益證告訴人指訴均有違常情，證人
    戊○○前於檢察官偵查中之證言，核屬推測之詞，並不具有
    可信性之特別情況，不得做為被告等人八十五年十二月二十
    一日在泰山鄉康泰診所有何妨害自由之證據。
  3.證人即告訴人之妻劉士瑛於偵查中雖證稱：「當時約二、三
    點，有三個人與我先生一起進來，有一個胖胖的，當時我只
    認識甲○○，我求王某放我先生，他們要拿剩下的二百九十
    萬不給要加倍，我說現在沒錢，領到會給他加倍錢，其中一
    人說問到也領不到錢，又要帶我先生出去，我一直求王某，
    他們三人進進出出，教我不要報警」；證人當日曾前往告訴
    人住處拜訪之馬玉霞證稱：「．．．．我一進門就發現好多
    人，告訴人也在，當時氣氛很怪，劉女面色很凝重，好像很
    忙，我與她到另一房間，她說有人要勒索她先生，我要她報
    警．．．．」；證人藍文賢亦證稱「當天是冬至，我打電話
    給劉女是中午，我和周姓朋友到她家吃到兩點多，林某跟二
    、三個人剛好回來，林某臉紅紅的，不像朋友，我又打電話
    （先用行動電話），回到家再打電話問劉女情形，劉小姐說
    她先生被人押進來，問是否要報警，她說暫時不要．．．．
    」等語（見偵續字卷第三五、三六頁），分別證稱當天告訴
    人被甲○○等人帶回住處催討債務，不給要加倍給錢，還要
    再帶告訴人出去，令不得報警，證人馬玉霞、藍文賢證稱當
    天氣氛怪異，劉女面色凝重或自劉女轉述告訴人係被人押進
    來，遭人勒索並表示要報警等情。然證人劉士瑛、馬玉霞、
    藍文賢對於為何未報警卻另稱怕被告會通知其他債權人來，
    怕報警會引起更多糾紛，要協調，劉女要證人馬玉霞將她的
    賓士車開走，說暫時不用報警云云（同上偵查卷第三五、三
    六頁）。果如告訴人當天有遭被告強暴脅迫妨害自由之情形
    ，證人劉士瑛與告訴人屬夫妻至親，證人馬玉霞、藍文賢均
    為告訴人之多年好友，豈有可能不據實證述被告等有具體強
    暴脅迫之情事，且於證人馬玉霞、藍文賢離開告訴人住處之
    際，或再打電話來關心查詢，不即刻或趁機委託證人馬玉霞
    、藍文賢報警求助，而證人劉士瑛僅委託馬玉霞將其賓士車
    開走藏放，顧慮其他債權人聞風登門前來討債避免債務糾紛
    擴大，刻意冷處理，放棄報警處理而不為。參以告訴人於偵
    查中自承「當天有四人到我家，他們都要我拿錢出來，過一
    、二小時候，除甲○○外，其他人都出去，可能是商量事情
    ，因為他們上來就拿白紙來叫我簽，我太太就不高興，我簽
    了一張六百萬的承諾書我太太不同意就撕掉，甲○○等四人
    就下樓再上來叫我簽本票，我不同意後來甲○○就拿出寫好
    的承諾書要我簽，當時丁○○在場．．．．丁○○說要與另
    外二人看守我以便禮拜一向僑泰領錢，我太太不同意，我們
    便指定甲○○，．．．．之後丁○○他們三人就先離開，約
    隔了二十幾分鐘甲○○被我太太罵，他也離開了」等語（見
    偵自第七五六三卷第九○頁反面至九一頁），足見告訴人之
    妻當天始終在場，並強勢拒絕告訴人簽寫六百萬之債權讓與
    同意書與本票，被告丁○○、甲○○且在證人劉士瑛的斥責
    制止下先後相繼離去。綜上所述，八十五年十二月二十一日
    告訴人與被告等同車返回其住處後，告訴人與其妻即證人劉
    士瑛因顧慮其他債權人聞風登門討債，避免債務糾紛擴大，
    始終未親自或委託友人向警方報案，嗣後在告訴人簽署系爭
    二百九十萬元之債權讓與同意書，被告丁○○、甲○○在遭
    告訴人之妻斥責後僅取得空言承諾之債權讓與同意書一紙後
    即相繼離去，益證系爭二百九十萬元債權讓與同意書，係經
    雙方之折衝協議所成立，顯難認被告甲○○、丁○○有何非
    法入侵住宅、恐嚇取財或強暴脅迫之妨害自由行為。
  4.告訴人於歷次警詢、檢察官偵查及審理中均未指稱被告丁○○於八十五年九月五日曾至其住處參與甲○○等人被指訴之
    犯嫌，告訴人於警局初詢時亦未言及被告丙○○於八十五年
    九月五日曾至其住宅參與甲○○等人被指訴之犯行，而僅指
    被告甲○○夥同三、四名不明男子等語（見偵字第八二三一
    號卷第十五頁背面），告訴人嗣於偵查中雖一度改稱被告丙○○有參與，惟於本院前審訊問時明確陳稱被告丙○○、丁○○未參與八十五年九月五日告訴人所指訴犯嫌等情（見本
    院前審上訴卷第三六頁）。至於被告丙○○於八十五年十二
    月二十一日下午二時五分確至康泰醫院隔壁之台北縣泰山鄉
    ○○路八號郵局以王竺鳳儀名義領款之事實，有其提出之郵
    局存摺及提款條可證，已詳如前述。被告丙○○雖打電話通
    知甲○○前來康泰診所，告訴人並稱其被甲○○等人強押離
    開康泰診所時看見有一女子駕駛一部白色喜美車尾隨云云。
    惟查，被告否認其曾駕白色喜美車跟隨甲○○至告訴人住處
    ，被告丙○○並無小型自用車之駕駛執照，有台灣省公路局
    北區監理所函附原審卷可參（詳原審卷第六七頁）被告丙○○既無自用小客車駕駛執照，如何可能駕車尾隨妨害告訴人
    行動自由。況告訴人八十五年十二月二十一日在康泰診所及
    離開診所，其間並無任何遭受強暴脅迫之妨害自由行為，已
    詳如前述。告訴人亦僅稱係猜測後面一輛白色喜美車之開車
    女子為被告丙○○，但並未看清楚，遍查全卷告訴人及其妻
    劉士瑛亦均未指證丙○○於當日有會同甲○○至其仁愛路住
    處商談，僅憑被告丙○○曾打電話聯絡甲○○至康泰診所等
    情，尚難認被告丙○○有告訴人所指八十五年十二月二十一
    日之犯行。
  5.又證人即僑泰公司職員黃世鐘於警詢中雖證稱「被告甲○○
    曾於八十五年十二月二十五、二十六日到公司要其將公司欲
    支付告訴人之仲介費，其中二百九十萬元扣下來轉交其領回
    ，否則要叫一夥人來公司領取」等語，惟並未指明一夥人是
    否係幫派份子，且被告甲○○因同一行為遭移送流氓感訓案
    件，秘密證人Ａ曾於台灣台北地方法院治安法庭審理中具結
    證稱：被告甲○○並沒有至僑泰公司說若不給上開仲介費，
    要叫兄弟到公司找碴等語，核與Ａ在流氓案件警詢之內容相
    左，經治安法庭質問證人Ａ何以前後證述不一致？證人Ａ謂
    其於警詢時確實未說被告甲○○有恐嚇情事，其係警方通知
    三次之後，方至警察局說明等語。治安法庭因認證人Ａ於法
    院調查時所為較為可採。經審認明確被告甲○○並無告訴人
    與證人Ａ所述之流氓行為，裁定不付感訓處分確定，有台灣
    台北地方法院治安法庭86年度感裁字第66號、本院86年度感
    抗字第184號裁定在卷可參（詳見原審卷第103至112頁、223
    至227頁），則證人黃世鐘之證言亦不足做為被告甲○○等
    有恐嚇告訴人之補強證據。
六、駁回上訴理由
    按犯罪事實應依證據認定之，無證據不得認定其犯罪事實。
    又不能證明被告犯罪者，應諭知無罪之判決，刑事訴訟法第
    一百五十四條第二項、第三百零一條第一項定有明文。次按
    認定犯罪事實所憑之證據，雖不以直接證據為限，間接證據
    亦包括在內，然而無論直接證據或間接證據，其為訴訟上之
    證明，需於一般人均不致有所懷疑，而得確認其為真實之程
    度者，始得據為有罪之認定，倘其證明未達此一程度，而有
    合理之懷疑存在而無從使事實審法院得有罪之確信時，即應
    由法院為諭知被告無罪之判決，最高法院七十六年台上字第
    四九八六號判例可資參照。又按告訴人之指訴，係以使被告
    受刑事追訴為目的，是其陳述是否與事實相符，仍應調查其
    他證據以資審認（最高法院五十二年台上字一三００號判例
    ）。綜上所述，本件公訴人起訴所引用為證據之告訴人乙○○之指訴，證人劉士瑛之證言前後不一，有違常情，欠缺補
    強證據，顯有重大瑕疵。證人戊○○、張清杏、馬玉霞、藍
    文賢核屬傳聞推測之詞，證人李榮聰之證言，僅足以證明告
    訴人曾於數日後有報案之事實。電話電纜線、驗傷證明書、
    同意書等，均非其於案發後即時保全程序之證據，均有合理
    懷疑，均不足以確信其為真實。被告所辯與告訴人間有仲介
    佣金之債權債務關係，並無不法所有之恐嚇取財意圖與妨害
    自由之行為，應可採信，核屬民事債務糾紛，此外復查無其
    他具體證據足資證明被告等有非法侵入住宅、恐嚇取財及妨
    害自由等犯行，既不能認定被告等犯罪因而為無罪之判決，
    核屬無違，認事用法並無違背論理法則與經驗法則，檢察官
    依告訴人聲請上訴，上訴意旨仍執陳詞指摘原判決不當，為
    無理由，應予駁回。
七、適用法律
    程序法方面：刑事訴訟法第368條
本案經檢察官李良忠到庭執行職務。
中　　華　　民　　國　　94　　年　　10　　月　　12　　日
　　　　　　　　　刑事第六庭  審判長法　官 許 國 宏
　　　　　　　　　　　　　　　　    法　官 林 銓 正
　　　　　　 　 　　　　　　　　　　法　官 吳 啟 民
以上正本證明與原本無異。
檢察官如不服本判決，應於收受送達後十日內向本院提出上訴書
狀，其未敘述上訴之理由者並得於提起上訴後十日內向本院補提
理由書（均須按他造當事人之人數附繕本）。
                                    書記官 江 采 廷
中　　華　　民　　國　　94　　年　　10　　月　　12　　日
